【裁判字號】    87,重訴,146
【裁判日期】    890511
【裁判案由】    損害賠償
【裁判全文】
臺灣臺北地方法院民事判決                          八十七年重訴字第一四六號
    原      告  甲○○○
    訴訟代理人  張家琦  律師
                林鳳秋  律師
    被      告  國軍松山醫院  設台北市○○路一三一號
    法定代理人  丙○○        .
    被      告  乙○○        .
    共      同  林天財  律師
    訴訟代理人  連兆宗  律師
右當事人間，請求損害賠償事件，本院判決如左：
    主      文
原告之訴及假執行之聲請均駁回。
訴訟費用由原告負擔。
    事      實
甲、原告方面：
  壹、聲明：
    一、被告應連帶給付原告新台幣（下同）五百二十五萬六千八百四十一元，以及
        自本訴狀繕本送達之翌日起至清償日止，按年利率百分之五計算之利息。
    二、被告應連帶給付原告五百二十五萬六千八百四十一元之懲罰性賠償金，以及
        自本起訴狀繕本送達之翌日起至清償日止，按年利率百分之五計算之利息。
    三、原告願供擔保，請准宣告假執行。
  貳、陳述：
    一、原告於民國（下同）八十六年五月間因上腹部感覺不適，至被告國軍八０七
        總醫院就診，於住院後，接受上消化道內視鏡檢查，發現在胃部有一潰瘍之
        病灶，經醫師做切片送往該院病理部由被告乙○○負責檢驗。被告乙○○於
        民國八十六年五月四日發出報告，病理診斷為”Stmach,iopsy -Adenoc arc
        inoma 【胃部切片│腺性癌】，表明其潰瘍部分係有腺性惡性腫瘤，並建議
        原告要接受全胃切除手術。於是，原告於八十六年五月二十日至台北榮民總
        醫院（以下簡稱「榮民總醫院」）接受全胃切除手術，並於術中將所切除之
        胃組織送往台北榮民總醫院病理部及病理中心檢查，但結果顯示並無癌症之
        跡象，被告之診斷原告當初胃部之病灶為惡性腫瘤亦就是胃部之腺癌實為錯
        誤之診斷，但被告之錯誤診斷已致原告喪失胃部之全部機能，致此原告每日
        飲食生活、各種習慣完全有不適及痛苦之感覺。
    二、按被告乙○○之醫療過失已造成原告喪失胃部全部機能，依民法第一百八十
        四條第一項前段「因故意或過失不法侵害他人之權利者，負損害賠償責任」
        之規定，被告應賠償原告以下損失：
        １依民法第二百十六條之規定：
          按保險制度，旨在保護被保險人，非為減輕加害人之責任而設，故被告應
          負之侵權賠償責任，不因原告受領保險給付而可免責（參最高法院六十八
          年台上字第四十二號判例）。故原告已支出之醫療費共計拾伍萬肆仟柒佰
          貳拾陸元整及將來復健掛號費陸仟肆佰玖拾參元整，應由被告支付。
        ２依民法第一百九十三條之規定：
          因被告之醫療過失造成原告無法獨立生活，日常起居全賴看護照料。每月
          支出看護費參萬元，迄今共已支出貳拾萬元將來尚須支付之看護費計參佰
          捌拾玖萬伍仟陸佰貳拾貳元（同附件一計算書)亦應由被告支付。
        ３依民法第一百九十五條之規定：
          原告現年七十歲，原本在家料理家事並協助照顧幼兒，生活安詳愉快，詎
          料因被告誤診為胃癌，不但胃部遭到不必要的切除，更生活在癌症的恐懼
          煎熬中。原告原本得以安享晚年，而今竟纏綿病榻端賴他人照顧。此均非
          財產上之損害，卻更大於有形之損失，爰依民法第一百九十五條請求被告
          給付非財產之損害壹佰萬元整。
        ４依消費者保護法第五十一條規定：
          本件係依消費者保護法所提之訴訟，故原告因被告過失所致之損害，得請
          求損害為伍佰貳拾伍萬陸仟捌佰壹拾肆元一倍之懲罰性賠償金。
    三、若被告當初所開立之病理報告是明顯異形變性增加而非胃癌，醫師也絕不會
        作切除胃部之建議，而是會建議其必須再經作一次胃鏡的切片檢查，之後若
        其報告仍為有明顯異形變性增加時，才會考慮是否如鑑定報告建議病人接受
        胃部之切除手術，可知鑑定報告所提供之意見並非完整的鑑定意見，而是中
        間省略一步亦即要病患再接受一次胃部切片檢查，若第二次胃部切片檢查報
        告，並無明顯異形變性增加之情形，則醫師即不須亦不可能建議病人切除胃
        部之手術。而由原告切除胃部後之組織，送作病理切片檢查，由報告可知僅
        有單純的胃潰瘍，根本沒有所謂的明顯異形變性增加之情形。顯然第三次鑑
        定書所提第二項之鑑定意見亦完全忽視此事實，其所為之鑑定，除顯有鑑定
        不為完備之違誤外，更有證據法則之違誤。
    四、法律上之陳述：
        １被告國軍八０七醫院係被告乙○○之僱佣人，依民法第一百八十八條第一
          項前段「受僱人因執行職務，不法侵害他人之權利者，由僱佣人與行為人
          連帶負損害賠償責任」之規定，被告國軍八０七醫院應就原告上開損失，
          負連帶賠償之責。
        ２依消費者保護法第七條第一項規定，提供服務之企業經營者應確保其提供
          之服務，無安全上或衛生上之危險，所謂安全或衛生上危險，依消費者保
          護法施行細則第五條之規定，係指服務於其提供時，未具通常可合理期待
          之安全性，且未符合當時科技或專業水準者，查本件因被告之錯誤診斷造
          作原告喪失胃部之全部機能，是故被告顯然沒有提供確保安全之服務，依
          消費者保護法第七條第三項之規定，被告應就原告之損害，負連帶賠償責
          任。
        ３依民法第二百一十六條、一百九十三條、一百九十五條之規定，總計原告
          所受損害為五百二十五萬六千八百四十一元，爰為訴之聲明第一項之請求
          ，又因本件係依消費者保護法第七條所提訴訟，依同法第五十一條規定，
          原告得請求損害額五百二十五萬六千八百四十一元一倍之懲罰性償金，爰
          為訴之聲明第二項之請求。
    五、對被告抗辯之陳述：
        １查台北榮民總醫院係根據被告之病理檢查結果而對原告施以胃部切除手術
          ，被告謂：原告於八十六年五月二十日進住榮民總醫院，經過超音波檢查
          ，發現胃竇後璧有腫塊約31×27㎜，診斷為胃竇腺癌，而於同年月二十三
          日進行胃部部分切除手術等事，原告於起訴狀及開庭中均未提出，何以被
          告主張有此情事，其又如何能得知原告在其他醫院之診療情形。
        ２被告謂「潰瘍、慢性萎縮胃炎及局部細胞變性，均為癌症之相關變化」，
          與事實不符，按癌症與潰瘍等病變實為完全不同之病理診斷，若如被告所
          言，豈不所有之潰瘍均是癌症。
        ３被告又謂「原告縱使持被告醫院病理報告前往榮民總醫院診，依醫學慣例
          ，榮民總醫院自應重新檢查後，根據其查結果始決定是否開刀」亦不足採
          ，蓋：被告之病理報告上註記﹂病解專醫字第０六一號，此乃衛生署檢准
          之字號，全國均可通用，而毋庸再重複作檢查，此不但是醫學慣例，且重
          複檢查不但涉及健保給付問題，並且浪費醫療資源，故從醫學慣例及醫療
          資源分配之觀點，被告主張實屬不實。
  參、證據：提出國軍八０七總醫院病理報告影本、台北病理中心病理檢查報告影本
      ，以及台北榮民總醫院住院收費收據影本各一份、原告之病理切片一片為證。
乙、被告方面：
  壹、聲明：
    一、原告之訴駁回。
    二、如受不利判決，願供擔保請求准免宣告假執行。
  貳、陳述：
    一、原告甲○○○於八十六年五月二日因上腹疼痛，前來被告醫院腸胃科門診，
        於八十六年五月五日安排內視鏡檢查，發現潰瘍已達０. 六公分及不規則邊
        緣，懷疑有胃癌病變，乃取六小塊黏膜作病理切片檢查，病理鏡檢查下發現
        其中二小塊細胞核已變大、濃染、形態怪異、胞質與胞核之比例增加（
        Enlarged bizarre and phyerchromatic nucleiRalative increased N/C
        ratio）即將此發現填載報告結果。查細胞已有嚴重變性，屬於惡性，即為
        早期胃癌（Early gastric CA. ）。
    二、原告甲○○○為糖尿病及胃潰瘍慢性患者，自七十九年至八十六年在被告醫
        院腸胃科長期治療，並歷經五次胃鏡檢查及四次病理切片檢查，根據被告醫
        院之病理報告，於八十六年五月二十日進住榮民總醫院，經過超音波檢查，
        發現胃竇後璧有腫塊約31x27mm，診斷為胃竇腺癌（Gastric Adeno carcino
        Antrum）而於同年月二十三日進進行胃部部分切除手術，手術中亦發現竇
        部前璧有一潰瘍，有早期癌症跡象，切片送病理檢查結果亦為潰瘍，慢性萎
        縮胃炎及局部細胞變性，均為癌症之相關變化。
    三、依榮民總醫院病理記載，原告術前、術後診斷均為「GASTRIC ADENOCARCINO
        MA  ANTRUM」（即胃線癌）且載明原告係於住院、超音波檢查後始施行手術
        ，具見原告係經榮民總醫院自行檢查後，診斷為胃線癌，始施行手術，姑不
        論被告之檢查報告診斷為「胃線癌」與榮民總醫院自行診斷結果相符，而榮
        民總醫院係依自行診斷結果替原告施行切除手術，自與被告之檢查報告無直
        接因果關係。原告指榮民總醫院係依報告之檢查報告施行切除手術，顯有不
        合。蓋榮民總醫院或其他醫院對於病人之病情均係依據其自行診斷結果為準
        ，是否施行手術亦以自行診斷結果為據，並不受其他醫院之診斷左右。故榮
        民總醫院既根據超音波檢查結果始決定開刀切除，則依其檢查結果對原告施
        以胃部部分切除手術，並無不當，此由原告並未對榮民總醫院提出質疑可證
        。而原告縱使持被告醫院病理報告前往榮民總醫院就診，依醫學慣例，榮民
        總醫院自應重新檢查後，根據其檢查結果，始決定是否開刀切除，是原告之
        胃部部分切除與被告醫院之病理報告並無相當因果關係，被告自無責任可言
        。
    四、被告乙○○另以：
        １被告乙○○並非消費者保護法所規定之企業經營者，依法不負該法第五十
          一條之賠償責任：一般病人至醫院看病，與醫院間固應成立一醫療契約，
          但此醫療契約通說，並不適用消保法，然姑且恝此不論，縱認有消保法之
          適用，但是與病人發生關係者，亦為醫院，而依據醫療法之規定，醫療機
          構大致分為私立醫療機構、公立醫療機構及財團法人醫療機構等三類，其
          中，病人者係至私立醫療機構中之私人診所看病，而由獨立開業之醫師診
          療，則該病患與該醫療機構（醫師）間固可成立醫療契約，然若病人是到
          公立或財團法人之醫院就診，則公立醫院及財團法人醫院，本身即有法人
          資格，是該醫療契約只存在於病人與該醫院之間。而被告國軍第八０七總
          醫院係屬法人，有前呈之證明文件可稽。是被告國軍第八０七總醫院具法
          人之性質，當無庸置疑；就上開醫療契約性質以觀，契約效力應僅存於原
          告與被告國軍第八０七總醫院間，被告乙○○僅為該醫院內部聘僱之病理
          檢驗人員，且依醫師法規定，只能做內部之檢驗工作，不得接觸病患為診
          斷行為（接觸者為醫師），否則即屬違反醫師法而應負有刑責，是被告李
          貞堅與原告應無任何消費關係。依消費者保護法第五十一條之意旨，消費
          者所提訴訟，若係因企業經營者之故意或過失所致之損害，方得以企業經
          營者懲罰性賠償金之責，被告乙○○既非企業經營者，自非消費關係者，
          當非消保法之適用對象，乃原告請求被告乙○○應與國軍第八０七總醫院
          負連帶賠償責任，於法應屬不符。何況，又依本件原告所述事實以觀，原
          告胃部切除手術，係於榮民總醫院施行，是與原告有消費關係者乃榮民總
          醫院，而榮民總醫院基於醫師法之規定，若無對原告親自診查，實無從為
          原告施行手術治療之行為，是原告因胃竇腺癌而進行胃部全部或一部切除
          手術之醫療契約，應存於原告及為其施行手術之榮民總醫院間。而於實行
          手術前為原告病灶實行詳細病理檢查，亦係榮民總醫院基於醫療契約所應
          給付之義務，倘榮民總醫院基於渠錯誤之病理檢查而對原告施以不必要之
          胃部切除手術，實係該醫院與原告間之契約存有瑕疵給付甚或侵權行為之
          情形；亦與國軍八０七總醫院無涉。蓋國軍第八０七總醫院與原告間之醫
          療契約，於原告轉赴榮民總醫院進行手術之際，應已終止。而為原告施行
          胃部切除手術，亦非國軍八０七醫院基於醫療契約所應給付之內容，是本
          件倘有違反消費者保護法之處罰對象，應非被告乙○○或國軍第八０七總
          醫院，併此敘明。
        ２被告乙○○並無任何不法侵害他人權利之行為：查民法第一八四條之侵權
          行為，其構成要件，首在求行為人有對於他人權利侵害之不法行為，始足
          當之。惟查，原告之胃部切除手術，若係構成不法之侵權行為，其行為人
          乃係榮民總醫院，而非國軍八０七醫院，更非與原告完全無任何醫療契約
          關係或診療行為之被告乙○○。
        ３被告乙○○就原告胃部切片所為之檢驗報告，完全符合醫學要求：查被告
          所服務醫院腸胃科門診醫師，安排原告於八十六年五月五日做上消化道內
          視鏡檢查，發現其胃部有一達0.6公分，並邊緣不規則之潰瘍，因懷疑有
          胃癌病變，乃取六小塊黏膜病理切片檢查，該切片組織經被告於八十六年
          五月五日收件，而上開切片組織經被告以顯微鏡觀察下，發現其中二小塊
          腺體排的腫瘤細胞出現擴大、怪異及濃染的細胞核，另外細胞核與細胞質
          的比例也顯著上升，是上開檢體顯示有胃部腺癌之跡象，站在救人立場，
          若能促使病人早日發現，早日治療，而不致擴張，則病人生命即可保住之
          醫德良知，乃將上開檢驗結果填載報告，並於八十六年五月九日發出，載
          明細胞既已嚴重變性，屬於惡性，有早期胃癌現象。
        ４原告應否施行切除手術，或僅應為放射性治療、化學治療，乃榮民總醫院
          醫師之判斷，而非被告所判斷：
          (1)被告乙○○於國軍八０七總醫院所擔任者，係病理專科醫師，工作性質
            係就臨床醫師所提出之申請，及其所提供之檢體進行化驗、檢查，以判
            斷病人是否罹患臨床醫師所懷疑之病症，及該病症嚴重之程度，以之製
            成病理報告，提供臨床醫師作為診斷之參考而已，對病人之治療方式並
            不具任何的建議、決定權。蓋被告既僅職司病理檢驗，並無與病人直接
            接觸機會，實不可能對患者為任何診斷上之建議或決定。何況，本件手
            術亦與被告乙○○或國軍八０七醫院無關。原告謂被告有向其謂應「接
            受全胃切除手術」之決定或建議，應與事實不符，否則被告豈不已嚴重
            違反醫療法第十一條之規定？何況，以被告所服務之國軍八０七總醫院
            之規模，分科之細，被告實不可能與原告有所接觸，原告指稱「被告建
            議原告要接受全胃切除手術」等云云，實不足採，依舉證責任分配原則
            ，原告應提出具體事證，以實其說。
          (2)原告就其接受之胃部切除手術原委，未盡舉證之責。以侵權行為為原因
            ，請求回復原狀或賠償損害者，應就其權利被侵害之事實負舉證之責，
            最高法院十九年上字第三八號著有判例。查原告知悉被告於八十六年五
            月四日所製作之病理報告，未於被告所服務之國軍八０七總醫院進行如
            原告所指述，由院方建議進行之全胃切除手術。而據原告起訴狀中所述
            ，渠旋於八十六年五月二十日進住榮民總醫院接受全胃切除手術，上情
            係原告所自承。惟原告僅以提出（原證三）之台北榮民總醫院住院收費
            收據乙紙，列有「手術費：31,503元」及經健保給付部分之榮民總醫院
            住院病患收費係統報帳單乙紙為證，其中仍有下列疑點：
            原告於八十六年五月二十日至八十六年六月三日之住院期間，所支付
              之手術費是否確為胃部切除手術支出？若該手術確為胃部切除手術，
              其所切除者，究係胃臟之一部或全部？是否令原告達喪失胃部全部功
              能之程度？
            另據收費係統報價查詢單中所載，原告於上揭住院期間，尚由健保支
              付檢驗費高達壹萬貳仟參佰陸拾伍元，該項檢驗項目究係為何？是否
              於進行胃部切除手術前就病灶所為之相關病理檢驗？若是，則榮民總
              醫院之病理檢查報告是否即令原告認渠確有罹患被告於病理檢驗報告
              中所指之胃部腺性癌，方接受榮民總醫院醫師之建議，施行胃部切除
              手術？
            原告根據被告所製作之病理報告，進住榮民總醫院，經榮民總醫院施
              以超音波檢查，發現胃竇後璧有約31x27mm之腫塊，診斷為竇腺癌（
              Gastric  Adeno Carcino, Antrum），乃於同年月二十三日進行胃部
              部分切除手術，手術中亦發現竇部前璧有一潰瘍，有早期癌症跡象，
              切片送病理檢查亦為潰瘍，慢性萎縮胃炎及局部細胞變性，均係癌症
              之相關變化，是榮民總醫院根據超音波檢查結果始決定開刀切除之。
              則足證被告所為之病理報告，並未如原告所指之錯誤外，尚得證明原
              告所受切除胃部之「損害」，並非由被告所致，蓋即認被告所為之病
              理檢驗報告有誤，原告轉赴榮民總醫院就診，主觀上無非因榮民總醫
              院堪稱國內首屈一指之大型醫院，希冀經由該院精良之醫師及設備，
              做更進一步診察及治療，此尋訪名醫之舉，實屬人情之常，而論理原
              告及榮民總醫院皆不可能僅憑他醫院所為之病理檢驗報告即貿然進行
              胃部切除手術。蓋若如此，榮民總醫院醫師豈非未經親自診察即行施
              行治療，而有違反醫師法第十一條規定之虞？而原告遍訪名醫，豈非
              徒勞？而榮民總醫院既已經精密病理檢驗方決定切除原告之胃部，則
              該醫療行為皆係本於該院醫師之專業所為之判斷，縱有錯誤，亦應由
              榮民總醫院負損害賠償之責，被告何責任之有？
  參、證據：提出病理報告單影本乙份、照片二張、胃鏡檢查報告單影本五份及病理
      報告單影本四份、原告之病理切片五片為證，並聲請調取原告之行政院國軍退
      除役官兵輔導委員會榮民總醫院會屬單位員工及榮民眷屬病歷表正本一份，聲
      請訊問證人邱宏仁。
丙、本院依職權調取原告國軍八０七醫院（即空軍總醫院）病歷表正本一份。
    理      由
甲、程序方面：
    按不變更訴訟標的，而補充或更正事實上或法律上之陳述者，非為訴之變更或追
    加，民事訴訟法第二百五十六條定有明文。本件原告起訴時，係以國軍八０七醫
    院為被告，而國軍八０七醫院業自民國八十七年七月一日起，更名為國軍松山醫
    院，此有國防部軍醫局八十七年八月十一日八七常帑字第０五五０八號函附卷可
    稽，然該法人之同一性並未改變，訴訟標的並未變更，爰依被告國軍八０七醫院
    之陳報，將其姓名更正為國軍松山醫院。
乙、實體方面：
    一、原告起訴主張：伊於八十六年五月間因上腹部感覺不適，至被告醫院就診，
        於住院後，接受上消化道內視鏡檢查，發現在胃部有一潰瘍之病灶，經醫師
        做切片送往該院病理部由被告乙○○負責檢驗。詎被告乙○○竟於八十六年
        五月四日發出報告，將原告病情誤診為潰瘍部分係有腺性惡性腫瘤，並建議
        原告要接受全胃切除手術。於是原告於八十六年五月二十日至榮民總醫院接
        受全胃切除手術，因此，被告之錯誤診斷已致原告喪失胃部之全部機能。為
        此，爰依民法侵權行為，以及消費者保護法第七條第三項、第一項、第五十
        一條之法律關係，請求被告連帶給付如訴之聲明第一項、第二項之損害賠償
        等語。
    二、被告則以：原告甲○○○於八十六年五月二日因上腹疼痛，前來被告醫院腸
        胃科門診，於八十六年五月五日安排內視鏡檢查，並取六小塊黏膜作病理切
        片檢查，發現細胞已有嚴重變性，屬於惡性，即為早期胃癌。嗣原告於八十
        六年五月二十日前往榮民總醫院，而依榮民總醫院病理記載，原告術前、術
        後診斷均為胃線癌，且載明原告係於住院、超音波檢查後始施行手術，具見
        原告係經榮民總醫院自行檢查後，診斷為胃腺癌，始施行胃部切除手術。故
        原告之胃部部分切除與被告醫院之病理報告並無相當因果關係，被告自不負
        侵權行為責任及消費者保護法第七條責任等語，資為抗辯。被告乙○○則另
        以：伊並非消費者保護法第七條所規定之「企業經營者」，與原告亦無消費
        關係；其所擔任者，係病理專科醫師之工作，僅職司病理檢查，並將製作而
        成之病理報告，提供予臨床醫師作為參考之依據，並無與病人直接接觸之機
        會，自無由對病患做成任何診斷方式之建議；原告之胃部切除手術若構成侵
        權行為，行為人乃係榮民總醫院，與其無關等語置辯。
    三、按消費者保護法並未對該法第七條第一項之「服務」加以任何定義或限制，
        惟自該法第一條「保護消費者權益」之立法目的以觀，凡以提供服務為其業
        務而加以經營者，因與消費者之安全或衛生有關，均應為受到消費者保護法
        所規範之「企業經營者」。又消費乃一為達成生活目的之行為，凡是基於求
        生存、便利或舒適之生活目的，在食衣住行育樂方面為滿足人類慾望之行為
        ，均屬之。易言之，凡與滿足人類生活有關之行為，均屬消費行為（詹森林
        、馮震宇、林明珠合著，認識消費者保護法第五十五頁，消費者保護法問答
        資料第十一頁參照）。準此，醫療行為，核其性質，自提供醫療服務者觀之
        ，雖與商品無關，惟與消費者之安全或衛生仍有莫大關係；且自接受醫療服
        務之病患觀之，此亦屬於人類基於求生存之生活目的，為滿足人類慾望之行
        為。參以消費者保護法第七條第一項規定：「從事提供服務之企業經營者應
        確保其提供之服務無安全或衛生上之危險。」，足見該法所稱「服務」之性
        質，係著眼於於消費者可能由於以自然科技為主要內容之服務提供，而陷於
        安全或衛生上之危險。醫療行為固然本身極具有科技專業性，醫療行為之對
        象亦為各有不特定性及相異性之人體，但就滿足人類生活上之需要與經營社
        會生活而言，仍屬不可或缺之行為類型，是醫療行為仍應屬於消費行為之一
        種，而一般因病就醫之病患，即屬於受消費者保護法所保障之「消費者」（
        消費者保護法第二條第一款規定參照）。況每一行業均有其不確定性及危險
        性，醫療服務業甚難以此為由拒絕消費者保護法之適用，正因醫療行為特別
        具有不確定性及危險性，更需提供醫療服務者負有較高之注意義務。然消費
        者保護法對於提供服務者所負之無過失責任並非毫無界限，此觀諸消費者保
        護法施行細則第五條對於法文所稱「安全或衛生上之危險」定有明確之認定
        標準至明，以限縮無過失責任之範圍；因此，醫療過程中可能發生不可控制
        之變數，若符合施行細則第五條之認定標準，自可排除無過失責任之適用。
        綜上，醫療業者既以提供醫療服務為其業務，自屬於「企業經營者」；而醫
        療行為亦屬於消費行為之一，病患即該當於受消費者保護法所保障之「消費
        者」。從而，本件兩造之爭執自有消費者保護法之適用，合先敘明。
    四、查原告於八十六年五月間前往被告醫院就診，經病理部醫師即被告乙○○檢
        驗後，診斷為罹患胃腺癌。而原告於同年、月二十日再度前往榮民總醫院，
        並於同年月二十三日接受胃切除手術。惟嗣後將術中所切除之胃組織送往榮
        民總醫院病理部及病理中心檢查，結果並未顯示罹患癌症等情，業據原告提
        出國軍八０七總醫院病理報告影本、台北病理中心病理檢查報告影本，以及
        台北榮民總醫院住院收費收據影本各一份為證，且為被告等所不爭執，則此
        部分事實自堪信為真實。況且國內一般大型之醫院，基於專業分工之要求，
        將一般內科、胃腸科、一般外科、股科、泌尿科等科，因係與病人為直接之
        接觸，故稱為臨床醫師；至於如檢驗科、病理科、放射科、核子醫學科等，
        則係根據臨床醫師之要求與提供之檢體，運用各科之專業知識，提供檢驗之
        資料或供臨床醫師諮詢，使臨床醫師得參考之以做成對於病患診療方式之建
        議，而此醫療流程亦為兩造所不爭，然原告雖主張被告乙○○之病理檢查有
        錯誤，將原告誤診為罹患胃腺癌，且建議原告接受全胃切除手術，導致原告
        前往榮民總醫院接受胃部切除手術，榮民總醫院即根據被告乙○○所做成之
        病理報告，將原告之胃部予以切除云云，惟為被告乙○○所否認，並以：其
        檢查並無錯誤，且未建議原告接受胃部手術等語置辯，故本件首應審究者，
        厥為榮民總醫院是否係因被告乙○○之病理報告，始作成將被告胃部切除之
        診療方式，亦即被告乙○○之病理報告與原告所受胃部切除之間，是否有相
        當之因果關係？分述如下：
        (一)按「當事人主張有利於己之事實者，就其事實有舉證之責任。」，民事訴
          訟法第二百七十七條前段定有明文。另主張法律關係存在之當事人，需就
          該法律關係發生所需具備之特別要件，負舉證之責任，至於他造主張有利
          於己之事實，應由他造舉證證明（最高法院台上字第八八七號判例參照）
          ；而「因故意或過失，不法侵害他人之權利者，負損害賠償責任。」民法
          第一百八十四條第一項前段亦定有明文。而就侵權行為言，被害人應就行
          為人因故意或過失，不法侵害其權利之事實負舉證責任，此與債務不履行
          以由債務人證明免責事由者，有所不同。即民法第一百八十四條第一項前
          段規定侵權行為以故意或過失致不法侵害他人之權利為要件，故主張對造
          應負侵權行為責任者，應就對造之有故意或過失之行為致權利受侵害負舉
          證責任，此為我國審判實務上之通見（最高法院七十年度台上字第二五五
          ０號判決及八十二年台上字第二六七號判決參照）。次就消費者保護法第
          七條與消費者保護法施行細則第五條，對於提供服務之企業經營者所課與
          之責任要件以觀，乃係要求提供服務時無安全或衛生上之危險。因此，就
          舉證責任之分配而言，消費者即接受醫療服務之病患應證明有安全或衛生
          損害之發生、醫師有服務之提供、服務之提供與損害之發生間有因果關係
          ；而醫師則需證明其醫療行為於提供時，已具有通常可合理期待之安全性
          。因之，本件原告依民法第一百八十四條第一項前段與消費者保護法第七
          條第一項之規定主張被告乙○○應連帶負侵權行為損害賠償責任，揆諸前
          揭法規、判例、判決說明，自應對「行為人被告乙○○之醫療行為與原告
          權利受有侵害，以及二者之因果關係」負舉證之責任。
        (二)經查證人即為原告施作超音波檢查之榮民總院放射線部門醫師邱宏仁，於
          本院八十八年九月三十日庭訊時證稱：原告於八十六年五月二十二日確有
          至該院作超音波檢查，根據該院臨床醫師於申請單上之記載，原告是患有
          癌症之病患；而根據該院之程序，需臨床醫師有診察之行為，方會開立申
          請單使病患接受超音波檢查；伊在為被告作病理檢查時，並未看到被告李
          貞堅之病理報告，至於其檢查所得之報告結果認為，原告在胃部幽門處有
          疑似腫塊約３１ｘ２７ｍｍ，此腫塊是包括從胃連膜至胃壁外面，因此根
          據資料判斷可能是晚期胃癌，但該報告只是作為參考之性質而已，是否要
          開刀仍是由臨床醫師決定等語，上開證人既與本案判決之結果並無利害關
          係，且係專業之醫師，則其所為之證言自堪採信，此外，並有原告之行政
          院國軍退除役官兵輔導委員會榮民總醫院會屬單位員工及榮民眷屬病歷表
          一份在卷可參。足見原告於八十六年五月二十日進入榮民總醫院住院起，
          至五月二十三日接受手術時止，確實曾接受榮民總醫院之超音波檢查，以
          作為該院主治醫師決定對原告診療方式之參考；而原告接受超音波檢查前
          ，業已經由該院主治醫師事先加以診療並開立申請單，至於事後原告所接
          受之胃部切除手術，亦係經由主治醫師所為之決定與建議。是被告乙○○
          所辯原告於榮民總醫院曾接受其他檢查以判斷是否確實罹患胃癌後，方由
          該臨床醫師決定進行手術乙節，應堪採信。
        (三)次查依據被告乙○○所製作之國軍八０七總醫院病理報告內容，於「臨床
          診斷」部分雖記載：「胃癌」，然其「病理診斷」部分，則記載檢體之狀
          況：「顯微鏡觀，可以看到腺體排列的腫瘤細胞擴大、怪異、及染濃的細
          胞核，顯示有胃部腺癌之跡象。」（enlarged       bizarre       and
          phyerchromatic nucleiRalative  increased N/C ratio）以作為判斷
          之依據，此有該病理報告在卷可考。足見被告乙○○所出具之病理報告，
          雖診斷為原告罹患胃癌，但仍有記載其之所以認定有胃部腺癌跡象之理由
          ，供臨床醫師得以綜合其他資料加以判斷病患究應接受何種方式治療使為
          妥適。而惡性腫瘤之治療關係病患之生命、身體安危甚鉅，在本件原告係
          接受胃部切除手術之情形尤然，且依醫師法第十一條第一項前段規定：「
          醫師非經親自診察，不得施行治療、開給方劑或交付診斷書。」之規定，
          則衡諸常情，為原告實施切除手術之主治醫師實難單憑非服務於同屬醫院
          之被告乙○○曾出具之一紙病理報告，即作成手術決定；況且前開病理報
          告，既係記載「顯示有胃部腺癌之跡象」之用語，依一般經驗法則，主治
          醫師自仍應憑藉其醫學之專業素養，藉由各種方式判斷該報告所稱「跡象
          」是否確實、以及病患病情之程度，以為診斷之參考；否則，倘病理醫師
          一旦檢驗認為病患患有癌症，臨床醫師即必然需作成切除臟器之決定，則
          臨床醫師之作用何在？而本件原告之主治醫師又何需再簽發申請單使原告
          另接受超音波等檢查？況是否罹患癌症，以及採取何種方式治療（例如藥
          物控制、化學治療、手術等），涉及專業之判斷，往往非一、二位醫師即
          得全權決定，此亦非被告乙○○之醫療專長；再者本件原告於被告國軍松
          山醫院診斷為罹患癌症後，既知再前往規模更大之榮民總醫院求診以求得
          再一次之驗證，而榮民總醫院之醫師，又何獨會無視於醫療責任之重大，
          竟無條件採納其他醫院之病理報告中「臨床診斷」部分，即作成切除胃部
          之重大決定？足徵被告所辯原告應否施行切除手術，或僅應為放射性治療
          、化學治療，乃榮民總醫院醫師之判斷，而非單憑被告曾製作病理報告即
          採為判斷之依據乙節，洵堪採信。
        (四)再查，經本院將向榮民總醫院所調得之原告病歷資料，連同國軍八０七醫
          院病歷資料、原告之病理切片及本件相關之卷內資料，先後三次送行政院
          衛生署醫事審議委員會鑑定。第一次請求就：「一、請依一般病理醫師就
          原告甲○○○與被告國軍八０七醫院所提出之胃部病理切片，分別鑑定是
          否確有胃腺癌發生之徵兆？又一般病理醫師就目前之科技水準，是否亦會
          就送鑑定之樣本判定為胃腺癌？並請就胃部切片足以判定為胃腺癌之指標
          詳列理論及數據函告？二、在醫療實務上，一般具有獨立之檢驗設備及病
          理醫師之大型醫院，得否以他醫師之病理切片及病理報告，無庸再作進一
          步之自行採檢體作檢驗，以本件言，即足判定為甲○○○罹患胃癌，並立
          即以手術割除為當？」鑑定，其鑑定意見為：「一、原告甲○○○及被告
          國軍八０七醫院所送之胃部病理切片，經本委員會委託台大醫院附設醫院
          病理部鑑定結果為『病患的胃部組織病理切片，有明顯的異形變性增生，
          有存在惡性腫瘤或惡性腫瘤轉型之可能。』二、原告甲○○○所提出之病
          理切片（860835裝在錦律法律事務所信封內）與被告八０七醫院所提出之
          病理切片（編號860835共五片，含一張Mucin染色片，裝黃色中型牛皮紙
          帶中），應係同一蠟塊，（編號860835，裝在小型紅色公文帶內）所切到
          而染的玻璃切片，這些切片的病理變化符合符合本委員會所鑑定的診斷『
          有明顯的異形變性增生』，意味者有惡性腫瘤轉型（Transformation）的
          可能性，則病患有很大的機率會在以後出現胃腺癌。三、在醫療實務上，
          其他醫院之病理切片或病理報告，如係可靠病理醫師所做的應可作為治療
          病人之依據，為惡性腫瘤關係病人的治療與生命安危，如想更小心處理，
          或對診斷有些疑問，最好能進一步自行採檢體作檢驗，但為避免醫療浪費
          ，或可由治療醫院（就本案而言，是台北榮民總醫院）的臨床或病理醫師
          ，向診斷醫院（就本案而言，是國軍八０七醫院）借閱病理切片，以求慎
          重。」而經第三次送鑑定，請就：「一、所謂『有明顯的異形變性增生』
          與被告當初所做的『胃腺癌』是否為相同之病理診斷？亦即所謂胃部有明
          顯的異形變性增生，是否即可被診斷為胃腺癌？二、當發現胃部有明顯的
          異形變性增生時，在臨床上是否即需給予病人施作胃切除手術？」提供鑑
          定意見，其意見為：「當臨床上發現胃部有明顯的異形變性增生（
          High-grade dysplasia）時，依據統計，60％的病例同時有癌症，另25％
          的病例在十五個月內發展成癌症，因此，臨床醫師多半會建議進行切除手
          術。」此有行政院衛生署八十八年二月一日以衛署醫自第八八００四八二
          七號函檢附醫事審議委員會第八七二四五號鑑定書，與該署八十九年三月
          二十一日以衛署醫自第八九０一六四八六號函檢附醫事審議委員會第八八
          二六九號鑑定書，附卷足憑。是揆諸上開鑑定意見，原告所提出之病理切
          片，與被告所提出之病理切片為同一蠟塊所切得，而本件原告疑為罹患惡
          性腫瘤之病患，負責治療之榮民總醫院，自應重做病理檢驗或向診斷之被
          告國軍松山醫院借閱病理切片以求慎重，而榮民總醫院亦確實曾另以超音
          波檢查等其他方式自行對原告為檢查加以確定原告之病情已如前述，則顯
          無由認定被告乙○○之病理檢查即足以供榮民總醫院作為判定原告罹患胃
          癌之依據，需立即將原告胃部予以割除。又依鑑定意見所述，臨床醫師於
          本件中發現原告胃部有「明顯的異形變性增生」情形時，既多半均會作成
          切除原告胃部之建議，則更難遽加認定被告乙○○病理報告之論斷即為榮
          民總醫院決定治療方式之原因。從而，姑不論被告乙○○對於病理檢查之
          結果是否有故意或過失，本件仍無法證明其與原告所受之損害間有因果關
          係甚明。
    五、綜上所述，本件並無積極證據證明係因被告乙○○之醫療行為致原告受有胃
        部遭手術切除之損害，而原告亦未能提出其他積極證據證明被告乙○○之診
        斷對於原告所損害之間確有相當因果關係。從而，原告依民法第一百八十四
        條第一項前段侵權行為、消費者保護法第七條第三項、第一項之法律關係，
        請求被告乙○○賠償損害，為無理由，應予駁回。再被告乙○○之醫療行為
        與原告所受胃部切除之損害間既乏因果關係，而不應依侵權行為之法律關係
        賠償原告之損害，雇用被告乙○○之國軍松山醫院自亦不應依民法第一百八
        十八條與消費者保護法第七條第三項、第一項之規定對原告負損害賠償之責
        ，原告請求被告國軍松山醫院應與被告乙○○負連帶損害賠償之責，亦無理
        由，應予駁回。
    六、本件事證已臻明確，兩造其餘攻擊、防禦方法及其他事證，對於本件判斷不
        生影響，爰不一一論述，併此敘明。
    七、原告之訴既經駁回，其假執行之聲請即失所附麗，應併駁回。
丙、結論：本件原告之訴，為無理由，依民事訴訟法第七十八條，判決如主文。
中      華      民      國      八十九    年      五      月     十一    日
                                          民事第四庭法    官  陳  博  文
右為正本係照原本做成
如對本判決上訴，須於判決送達後廿日內向本院提出上訴狀
中      華      民      國      八十九    年       五      月     十一    日
                                                     法院書記官  蘇彥宇


司法院資訊處製作；財團法人民間司法改革基金會備份。
